ACORDAO-COMPLETO-2348914

ACÓRDÃO 3892/2019 ATA 20/2019 - SEGUNDA CÂMARA

VISTOS, relatados e discutidos estes autos de Tomada de Contas Especial instaurada pela Fundação Nacional de Saúde - Funasa, em razão da impugnação parcial das despesas do Termo de Compromisso nº 961/2007 (peça 1, p. 23-25) , celebrado entre aquela fundação e o Município de Mata Grande - AL, que tinha por objeto "a execução da ação de Melhoria Habitacional para o Controle da Doença de Chagas",
ACORDAM os Ministros do Tribunal de Contas da União, reunidos em Sessão da Segunda Câmara, com fundamento nos arts. 1º, inciso I, 16, inciso III, alíneas “a” e “c”, e §2º da Lei nº 8.443, de 16 de julho de 1992, c/c os arts. 19 e 23, inciso III, da mesma Lei, e com arts. 1º, inciso I, 209, incisos I e III, e §4º, 210 e 214, inciso III, do Regimento Interno do TCU, em:
9.1. julgar irregulares as contas do Sr. José Jacob Gomes Brandão (CPF: XXX.182.364-XX) , ex-Prefeito Municipal de Mata Grande/AL, e condená-lo, solidariamente com a sociedade empresária Atlanta Construções Ltda. (CNPJ: 08.688.134/0001-59) , ao pagamento das quantias de R$ 49.506,86 (quarenta e nove mil, quinhentos e seis reais e oitenta e seis centavos) e R$ 173.999,70 (cento e setenta e três mil, novecentos e noventa e nove reais e setenta centavos) , com a fixação do prazo de 15 (quinze) dias, a contar das notificações, para comprovarem, perante o Tribunal (art. 214, inciso III, alínea “a”, do Regimento Interno) , os recolhimentos das dívidas aos cofres da Fundação Nacional de Saúde - FUNASA, atualizadas monetariamente e acrescidas dos juros de mora, calculados, respectivamente, a partir de 11/03/20!1 e 20/01/2012, até a data do recolhimento, na forma prevista na legislação em vigor;
9.2. aplicar, individualmente, ao responsável, José Jacob Gomes Brandão (CPF: XXX.182.364-XX) , e à responsável Atlanta Construções Ltda. (CNPJ: 08.688.134/0001-59) , a multa prevista no art. 57 da Lei nº 8.443, de 16 de julho de 1992, c/c o art. 267 do Regimento Interno, no valor de R$ 10.000,00 (dez mil reais) , com a fixação do prazo de 15 (quinze) dias, a contar das notificações, para comprovarem, perante o Tribunal (art. 214, inciso III, alínea “a”, do Regimento Interno) , o recolhimento das dívidas ao Tesouro Nacional, atualizadas monetariamente desde a data do presente Acórdão até a do efetivo recolhimento, se forem pagas após o vencimento, na forma da legislação em vigor;
9.3. autorizar, desde já, se requerido, o pagamento das dívidas mencionadas nos itens 9.1 e 9.2 acima, em até 36 (trinta e seis) parcelas mensais consecutivas, nos termos do art. 26 da Lei n.º 8.443, de 16 de junho de 1992, c/c o art. 217 do Regimento Interno, fixando aos Responsáveis o prazo de 15 (quinze) dias, a contar do recebimento das notificações, para comprovarem perante o Tribunal o recolhimento da primeira parcela, e de trinta dias, a contar da parcela anterior, para comprovarem os recolhimentos das demais parcelas, devendo incidir sobre cada valor mensal, atualizado monetariamente, os juros devidos, na forma prevista na legislação em vigor;
9.4. alertar os Responsáveis que a falta de comprovação do recolhimento de qualquer parcela importará o vencimento antecipado do saldo devedor, nos termos do § 2º do art. 217 do Regimento Interno deste Tribunal;
9.5. determinar à unidade técnica que inclua nas notificações para o pagamento dos valores mencionados nos itens 9.1 e 9.2 o disposto nos itens 9.3 e 9.4, com fundamento no art. 15 e no art. 18, inciso II, alínea “a”, da Resolução n.º 170, de 30 de junho de 2004;
9.6. autorizar, desde logo, nos termos do art. 28, inciso II, da Lei nº 8.443, de 1992, a cobrança judicial das dívidas, caso não atendidas as notificações; e
9.7. encaminhar cópia do presente Acórdão, acompanhado dos respectivos relatório e voto que o fundamentam, à Procuradoria da República no Estado de Alagoas, nos termos do art. 16, §3º, da Lei nº 8.443/1992, com a informação de que a decisão está sujeita a Recurso de Reconsideração previsto no art. 285 do RI/TCU.

Tomada de Contas Especial em razão da impugnação parcial das despesas do termo de compromisso que tinha por objeto a execução da ação de Melhoria Habitacional para o Controle da Doença de Chagas.

Segunda Câmara

Prefeitura Municipal de Mata Grande - AL.

3. Interessados/Responsáveis:
3.1. Interessado: Fundação Nacional de Saúde (26.989.350/0001-16)
3.2. Responsáveis: Atlanta Construcoes Ltda (08.688.134/0001-59); José Jacob Gomes Brandão (XXX.182.364-XX).

13.1. Ministros presentes: Augusto Nardes (na Presidência), Aroldo Cedraz e Raimundo Carreiro (Relator).
13.2. Ministro-Substituto convocado: André Luís de Carvalho.

RAIMUNDO CARREIRO

Tratam os autos de Tomada de Contas Especial instaurada pela Fundação Nacional de Saúde - Funasa, em razão da impugnação parcial das despesas do Termo de Compromisso nº 961/2007 (peça 1, p. 23-25) , celebrado entre aquela fundação e o Município de Mata Grande - AL, que tinha por objeto "a execução da ação de Melhoria Habitacional para o Controle da Doença de Chagas".
INSTRUÇÃO INICIAL
2.	Consoante instrução inicial contida à peça 5, o disposto no art. 4º da IN-TCU nº 56/2007 foi observado, vez que constam nos autos os documentos elencados no referido dispositivo normativo que se enquadram ao caso vertente e que possibilitam a análise do mérito da questão em debate e o amplo exercício do contraditório e do direito de defesa.
3.	Por meio da referida instrução foi proposta as citações dos responsáveis para que apresentassem alegações de defesa e/ou recolhessem aos cofres da Fundação Nacional de Saúde a importância indicada à peça 5, em razão da não comprovação da boa e regular aplicação de recursos públicos repassados ao Município de Mata Grande/AL, por força do Termo de Compromisso n. 961/2007.
CITAÇÕES
4.	Conforme documentos Ofício de Citação e respectiva ciência contidos às peças 12 e 22, e Edital contido à peça 35, ambos os responsáveis foram regularmente citados, mas apenas o Sr. José Jacob Gomes Brandão, ex-prefeito do Município de Mata Grande/AL, apresentou suas respectivas alegações de defesa conforme elementos constantes à peça 26.
INSTRUÇÃO FINAL
5.	Instruído o feito, à peça 37 a Unidade Técnica apresentou proposta final de encaminhamento, que, nos termos do inciso I, §3º do art. 1º da Lei nº 8.443/92 transcrevo:
“INTRODUÇÃO
1.	Cuidam os autos de Tomada de Contas Especial instaurada pela Fundação Nacional de Saúde — Funasa/MS, contra o senhor 	José Jacob Gomes Brandão (CPF: XXX.182.364-XX) , ex-prefeito do Município de Mata Grande/AL (gestões: 2009-2012 e 2013-2016) , em razão da impugnação parcial de despesas do Termo de Compromisso n. 961/2007 (peça 1, p. 23-25) , de 31/12/2007, celebrado entre aquela fundação e o Município de Mata Grande - AL, que tinha por objeto "a execução da ação de Melhoria Habitacional para o Controle da Doença de Chagas", conforme o Plano de Trabalho aprovado (peça 1, p. 7-9) , com vigência estipulada para o período de 31/12/2007 a 28/12/2012.
HISTÓRICO
2.	 Os recursos previstos para implementação do objeto do referido Termo de Compromisso foram orçados no valor total de R$ 610.526,11, com a seguinte composição: R$ 30.527,11 de contrapartida da Convenente e R$ 579.999,00 à conta da Concedente, liberados conforme Ordens Bancárias abaixo relacionadas:
	ORDEM BANCÁRIA
	VALOR (R$) 
	DATA

	2010OB801771
	115.999,80
	9/3/2010

	2010OB809272
	115.999,80
	8/9/2010

	2011OB801658
	115.999,80
	3/3/2011

	2011OB801659
	57.999,90
	3/3/2011

	2012OB800227
	173.999,70
	17/1/2012

	TOTAL
	579.999,00
	-

3.              	Em cumprimento ao Despacho do Secretário da Secex/TO (peça 7) , datado de 6/2/2017, ratificado pelo Despacho do Ex.mo. Ministro-Relator deste processo (peça 8) , de 8/2/2017, esta Secretaria realizou a citação dos responsáveis em epígrafe, conforme Ofício de Citação de peça 12, datado de 10/3/2017, e através de Edital n. 0019 (peça 35) , de 2/4/2018, publicado em D.O.U. (peça 36, de 5/4/2018, dos quais ambos os mesmos tomaram ciência, conforme Aviso de Recebimento de peça 22 e publicação do respectivo Edital, sendo que apenas o senhor José Jacob Gomes Brandão (CPF: XXX.182.364-XX) , ex-prefeito do Município de Mata Grande/AL (gestões: 2009-2012 e 2013-2016) , apresentou suas alegações de defesa conforme elementos constantes à peça 26, cujo teor consideraremos a seguir.
4.	A empresa Atlanta Construções Ltda. (CNPJ: 08.688.134/0001-59) , porém, não trouxe aos presentes autos suas alegações de defesa, devendo, por isso mesmo, ser considerada revel, dando-se prosseguimento ao processo, com fulcro no art. 12, § 3º, da Lei n. 8.443/92.
EXAME TÉCNICO
5.	Primeiramente, o senhor José Jacob Gomes Brandão (CPF: XXX.182.364-XX) , ex-prefeito do Município de Mata Grande/AL, afirma que apresentou a prestação de contas parcial referente à primeira parcela transferida do convênio em comento no valor de R$ 118.615,84.
	Análise: a afirmação acima pode ser atestada pelo documento de peça 1, p. 114-156. Portanto, a assertiva procede ou está em condições de ser acatada. Tal prestação de contas foi aprovada conforme Relatório 2 – Relatório de Avaliação de Andamento (peça 1, p. 159) , Roteiro de Análise de Prestação de Contas (peça 1, p. 162-166) e Parecer Financeiro n. 91/2010 (peça 1, p. 167-168) . 
6.	Em seguida, o alegante acima mencionado faz referência ao Relatório 3 – Relatório de Visita Técnica (peça 1, p. 202-203) , pelo qual foi constatada a execução de 24 unidades habitacionais, de um total de 36 unidades previstas em Plano de Trabalho, o que representava cerca de 66,67% de execução física.
	Análise: o relatório supramencionado atestou a correspondência entre a execução física e o total dos recursos repassados até então, opinando pela liberação das parcelas financeiras seguintes. Esse relatório foi aprovado com ressalvas através do Roteiro de Análise de Prestação de Contas (peça 2, p. 3-7) e Parecer Financeiro n. 01/2012 (peça 2, p. 9-10) .
	Ressalva-se que o Relatório acima citado foi retificado pelo Relatório 3 – Relatório de Visita Técnica (peça 2, p. 140-142) , o qual registra que, até a data da respectiva visita técnica (3/10/2014) , foram executadas, de fato, apenas 18 unidades habitacionais com recursos do convênio em questão. A diferença correspondente a 6 (seis) unidades dizia respeito a objeto de outro instrumento convenial. Vejamos o que está registrado no Parecer Técnico desse relatório: 
	Da meta pactuada de 36 Unidades, constatamos a conclusão de 18 (dezoito) unidades habitacionais. As demais não podemos considerar concluídas, devido às mesmas apresentarem pendências que descaracterizam o conceito da etapa útil. Recomendamos, portanto a devolução integral dos recursos das referidas unidades. O relatório 3 anterior datado de 12/06/2013 informa, em seu campo 3 Execução do Serviço o quantitativo de 24 unidades habitacionais concluídas. Entretanto, nesta visita constatamos que 06 unidades pertenciam a meta física de outro Convênio, razão pela qual estamos ratificando o quantitativo para os valores acima mencionados  (sic) .  (grifamos) 
 7.	Mais adiante, o ex-prefeito defendente procura desqualificar o Relatório 3 – Relatório de Visita Técnica (peça 2, p. 184-185) , ao fazer as seguintes afirmações:
	(...) 
	Não obstante o próprio relatório de visita técnica dando conta da construção de 24 unidades habitacionais, bem como a posterior prestação final da execução da totalidade do objeto (36 unidades) , conforme peça nº 2, pg. 184 e seguintes, novo relatório de visita técnica foi elaborado (em 14 de agosto de 2015) , seguido do Parecer Técnico nº 06/2015, onde, sem qualquer base probatória, afirma que haviam sido concluídas 23 unidades habitacionais (em contradição com o anterior!!!) . Quanto as demais, atestou que não poderia considerá-las concluídas pois apresentariam situações que descaracterizariam o conceito da etapa útil. (peça 26, p. 6-7, último parágrafo) 
	(...) 
	É que, para além das óbvias contradições com outros relatórios e pareceres técnicos, há grandes inconsistências no próprio parecer técnico, já que, não obstante se levantar pendências (ainda assim mínimas) nas unidades habitacionais que julgou não concluídas, sequer traz elementos probatórios que possam dar suporte à comprovação das supostas irregularidades. Apenas há a menção de tais irregularidades, sem qualquer documentação idônea a comprovar empiricamente as pendências. (grifos mantidos; peça 26, p. 8, segundo parágrafo) 
	(...) 
	Ademais, o relatório da visita técnica foi produzido unilateralmente, vale dizer, sem qualquer acompanhamento de representante do Município convenente, de modo que não se reconhece o que ali foi documentado (ainda mais porque não há lastro compatível com o que relatado fotograficamente) . (grifo mantido; peça 26, p. 8, último parágrafo) 
	Análise: a tentativa de desqualificação dos trabalhos realizados por servidor da Fundação Nacional de Saúde/MS não procede, já que o relatório em tela, fruto daqueles trabalhos, traz em seu bojo informações importantes que vão de encontro com as afirmações acima descritas, além do que foi produzido por técnico idôneo devidamente designado para tal fim, e que, certamente, se respaldou em elementos e documentação comprobatória para fazer os respectivos registros em seu relatório, arquivando, como em qualquer trabalho de auditoria ou fiscalização, o material correspondente como prova de seus achados, do qual extraímos o seguinte registro:
Item 3 – PARECER TÉCNICO  (peça 2, p. 185) : o qual atesta a real situação da obra até aquele momento, em desacordo com o que afirmara o ex-prefeito em tela:
Em visita técnica ao convênio em 07 a 11 de junho e 10 a 14 de agosto de 2015 constatamos 34 (trinta e quatro) unidades habitacionais, destas, 23 (vinte e três) concluídas, 11 (onze) não concluídas que descaracterizam o conceito da etapa útil, no Sítio Capim Açú, Sítio Rio Verde, Sítio Piranhas, Sitio Favela, Sítio Lagoa do Copo, Sítio Boi Velho e Sítio Jaburu. Das unidades concluídas, verificamos que em 16 (dezesseis) unidades, deixaram de ser instalado 05 (cinco) tomadas em cada unidade. A divergência dos serviços citados acima não interfere no objeto, nem objetivo da ação, portanto, concluímos pela aprovação em 63,88% (sessenta e três vírgula oitenta e oito por cento) da Meta, cabendo à convenente a devolução do valor da diferença entre o projetado e o executado, descrito na Planilha de Devolução por Serviços não Executados, anexa ao processo de projeto. OBS: Os itens fossas, fundações, aterros, contra pisos, chapisco, são de inteira responsabilidade da fiscalização do município. O Sistema não aceitou a inclusão do relatório fotográfico.
Ademais, o Relatório 3 – Relatório de Visita Técnica (peça 2, p. 184-185) é datado de 26/8/2015, contestado pelo defendente em tela, e as alegações de defesa do mesmo está com data de 26/5/2017, ou seja, quase dois anos após a emissão daquele relatório. Apesar de não constar nos presentes autos a constatação de tal fato, certamente, o senhor José Jacob Gomes Brandão (CPF: XXX.182.364-XX) , ex-prefeito do Município de Mata Grande/AL (gestões: 2009-2012 e 2013-2016) , teve conhecimento ou tomou ciência do conteúdo do referido relatório. E somente agora, quase dois anos depois, veio contestá-lo? Não resta dúvida de que é uma atitude suspeita, estranha e reprovável.  
8.							     	           Os responsáveis em epígrafe foram citados solidariamente pelo valor de R$ 271.121,44, conforme item 17 da instrução de peça 5, p. 3-4, porém, com base no Relatório 3 - Relatório de Visita Técnica (peça 2, p. 184-185) , inferimos que o valor, de fato, a ser imputado àqueles responsáveis é de R$ 223.506,56 (resultado da multiplicação da quantidade de unidades habitacionais não construídas conforme especificações técnicas (13) , e considerando que foi prevista inicialmente a construção de 36 unidades, e o custo unitário de tal execução (R$ 16.945,12) mais o custo dos Serviços não Executados (tomadas, R$ 3.220,00) , conforme Planilha de Devolução de Serviços não Realizados, à peça 2, p. 193) , o qual está embutido naquele valor anterior, consoante Parecer Financeiro 061/2015 (peça 2, p. 202-204) , ratificado pelo Parecer Financeiro n. 016/2016 (peça 2, p. 211-213) , onde se lê:
	6 - O Parecer Técnico fl. 251 mensura em 63,88% a execução do convênio e aponta o valor de R$ 223.506,56 correspondente a serviços não executados (ver Planilha às fls. 257-259) . O citado valor foi pago, porém não executado. Portanto, como estão sendo impugnadas as despesas pagas com as Notas Fiscais 0097, 0098 e 0099, por terem sido pagas fora do prazo de validade (Notas vencidas) , totalizando R$ 271.121,44, o valor dos serviços não executados estão incluídos nestas despesas impugnadas. Uma vez sanados os problemas relativos às citadas notas e numa reanálise, o montante de serviços não executados deverá ser considerado.
	Sendo assim, o valor a ser impugnado da prestação de contas em análise e suas correções, totalizam em R$ 271.121,44 e refere-se aos apontamentos feitos nos itens 4 e 6 deste parecer. Salientamos que, numa posterior reanálise o referido valor impugnado deverá ser reconsiderado.
9.	                Ressaltamos que chegamos ao valor imputável de R$ 223.506,56, considerando também que as alegações de defesa apresentadas pelo senhor 	José Jacob Gomes Brandão (CPF: XXX.182.364-XX) , ex-prefeito do Município de Mata Grande/AL (gestões: 2009-2012 e 2013-2016) , referentes às Notas Fiscais vencidas e pagas podem ser acolhidas por este Tribunal (peça 26, p. 11-14) . O valor em tela é composto das seguintes parcelas constantes do quadro abaixo, conforme Demonstrativo de Débito de peça 2, p. 198-199:
	VALOR (R$) 
	DATA

	49.506,86
	11/3/2011

	173.999,70
	20/1/2012

	223.506,56
	TOTAL

10.	Como foi mencionado no item 4 desta instrução, a empresa Atlanta Construções Ltda. (CNPJ: 08.688.134/0001-59) , não trouxe aos presentes autos suas alegações de defesa, devendo, por isso mesmo, ser considerada revel, dando-se prosseguimento ao processo, com fulcro no art. 12, § 3º, da Lei n. 8.443/92. 
CONCLUSÃO
11.	O efeito da revelia não se restringe ao prosseguimento dos atos processuais, como erroneamente se pode inferir do teor do mencionado dispositivo legal, vez que esse seguimento constitui decorrência lógica na estipulação legal dos prazos para que as partes produzam os atos de seu interesse. O próprio dispositivo legal citado vai mais além ao dizer que o seguimento dos atos, uma vez configurada a revelia, se dará para todos os efeitos.
12.	Nos processos do TCU, a revelia não leva à presunção de que seriam verdadeiras todas as imputações levantadas contra os responsáveis, diferentemente do que ocorre no processo civil, em que a revelia do réu opera a presunção da verdade dos fatos narrados pelo autor. Dessa forma, a avaliação da responsabilidade do agente não pode prescindir da prova existente no processo ou para ele carreada.
13.	Em face da análise promovida nos itens 5 a 9 acima e tendo em vista que não constam dos autos elementos que permitam reconhecer a boa-fé dos responsáveis, propõe-se rejeitar as alegações de defesa apresentadas pelo Sr. José Jacob Gomes Brandão (CPF: XXX.182.364-XX) , ex-prefeito do Município de Mata Grande/AL (gestões: 2009-2012 e 2013-2016) , uma vez que não foram suficientes para sanear as irregularidades a ele atribuídas. Por conseguinte, propomos que as contas do referido senhor sejam julgadas irregulares, com débito, nos termos do art. 202, § 6º, do RI/TCU, atualizado monetariamente e acrescido de juros de mora, nos termos do art. 202, §1º do RI/TCU, abatendo na oportunidade quantia ressarcida aos cofres públicos.		
Prescrição da pretensão punitiva
14.	Com relação à ocorrência da prescrição da pretensão punitiva, ou seja da punibilidade do gestor faltoso, na dimensão sancionatória, que quer dizer, a aplicação da multa prevista no art. 57 da Lei 8.443/92, e demais sanções prevista na lei, este Tribunal aprovou por meio do Acórdão 1441/2016-TCU-Plenário (Relator: Benjamin Zymler) , incidente de uniformização de jurisprudência em que firma o entendimento de que a matéria se subordina ao prazo prescricional de dez anos indicado no art. 205 do Código Civil, contado a partir da data de ocorrência da irregularidade a ser sancionada.
15.	Ainda segundo aquele acórdão, o ato que ordenar a citação, a audiência ou oitiva da parte interrompe a prescrição de que trata o item acima, nos termos do art. 202, inciso I, do Código Civil; e que, a prescrição interrompida recomeça a correr da data em que for ordenada a citação, a audiência ou oitiva da parte, nos termos do art. 202, parágrafo único, parte inicial, do Código Civil
16.	No presente caso, os atos irregulares foram praticados nos exercícios de 2011 e 2012, mais precisamente na data de 20/1/2012 (item 9 desta instrução) , e o ato que ordenou a citação dos responsáveis ocorreu em 8/2/2017 (peça 8) , Despacho do Ex.mo senhor Ministro-Relator deste feito, antes, portanto, do transcurso de 10 anos entre esse ato e os fatos impugnados.
17.	Reconhecida a interrupção do prazo prescricional, nos termos do art. 202, inciso I, do Código Civil, inexiste no presente processo óbice ao exercício da ação punitiva por parte deste Tribunal. 
18.	Assim, devem as presentes contas serem julgadas irregulares, com a condenação em débito e aplicação de multa, com fundamento nos arts 1º, inciso I, 16, inciso III, alínea “c”, § 2º, da Lei 8.443/92 c/c os arts. 19 e 23, inciso III, da mesma Lei, e com arts. 1º, inciso I, 209, inciso III, 210 e 214, inciso III, do Regimento Interno/TCU, com remessa de cópia dos elementos pertinentes ao Ministério Público da União, atendendo, assim, ao disposto no art. 16, § 3º, da Lei 8.443/1992 c/c o art. 209, § 7º, do Regimento Interno/TCU.
PROPOSTA DE ENCAMINHAMENTO
19.	Diante do exposto, submetemos os autos à consideração superior, propondo ao Tribunal:
                   a) considerar revel a empresa Atlanta Construções Ltda. (CNPJ: 08.688.134/0001-59) , para todos os efeitos, dando-se prosseguimento ao processo, com fulcro no art. 12, § 3º, da Lei n. 8.443/92;
                   b) rejeitar as alegações de defesa apresentadas pelo Sr. José Jacob Gomes Brandão (CPF: XXX.182.364-XX) , ex-prefeito do Município de Mata Grande/AL, uma vez que as mesmas não foram suficientes para afastar as irregularidades a ele atribuídas;
c) com fundamento nos arts. 1º, inciso I, 16, inciso III, alíneas “a e c”, § 2º, da Lei 8.443/92 c/c os arts. 19 e 23, inciso III, da mesma Lei, e com arts. 1º, inciso I, 209, inciso III, 210 e 214, inciso III, do Regimento Interno/TCU, que sejam julgadas irregulares as contas do Sr. José Jacob Gomes Brandão (CPF: XXX.182.364-XX) , ex-prefeito do Município de Mata Grande/AL, condenando-o, solidariamente, com a empresa Atlanta Construções Ltda. (CNPJ: 08.688.134/0001-59) , ao pagamento das quantias constantes do quadro abaixo, com a fixação do prazo de quinze dias, a contar da notificação, para comprovarem, perante o Tribunal (art. 214, inciso III, alínea “a”, do Regimento Interno) , o recolhimento das dívidas aos cofres da Fundação Nacional de Saúde – Funasa/MS, atualizadas monetariamente e acrescidas dos juros de mora, calculados a partir das respectivas datas, até a data do efetivo recolhimento, abatendo-se na oportunidade a quantia eventualmente ressarcida, na forma prevista na legislação em vigor:
	VALOR (R$) 
	DATA

	49.506,86
	11/3/2011

	173.999,70
	20/1/2012

	223.506,56
	TOTAL

d) aplicar, individualmente, ao senhor José Jacob Gomes Brandão (CPF: XXX.182.364-XX) e à empresa Atlanta Construções Ltda. (CNPJ: 08.688.134/0001-59) a multa prevista no art. 57 da Lei 8.443/92 c/c o art. 267 do RI/TCU, fixando-lhes o prazo de quinze dias, a contar da notificação, para que comprovem, perante o Tribunal (art. 214, III, a, do Regimento Interno do TCU) , o recolhimento da dívida aos cofres do Tesouro Nacional, atualizada monetariamente desde a data do acórdão que vier a ser proferido por este Tribunal até a do efetivo recolhimento, se pagas após o vencimento, na forma da legislação em vigor;
e) autorizar, desde logo, a cobrança judicial da dívida, caso não atendidas as notificações, na forma do disposto no art. 28, inciso II, da Lei nº 8.443/92;
f) autorizar, desde que solicitado pelos responsáveis, o pagamento da dívida acima em 36 (trinta e seis) parcelas mensais e consecutivas, nos termos do art. 26 da Lei 8.443/1992 c/c o art. 217 do Regimento Interno, fixando-lhes o prazo de quinze dias, a contar do recebimento da notificação, para comprovar perante o Tribunal o recolhimento da primeira parcela, e de trinta dias, a contar da parcela anterior, na forma prevista na legislação em vigor;
g) nos termos do § 3º do art. 16 da Lei 8.443/92, c/c o § 7º, do art. 209, do Regimento Interno/TCU, providenciar a imediata remessa de cópia da documentação pertinente à Procuradoria da República no Estado de Alagoas, para ajuizamento das ações civis e penais cabíveis.”
6.	A cúpula da Unidade Técnica, todavia, discordou do posicionamento exarado pelo Auditor, propondo o arquivamento do TC, conforme adiante delineado (peças 38/39) 
“	Entendo necessário acrescentar pronunciamento da subunidade à instrução precedente pelo seguinte motivo.
2.	Primeiramente, os responsáveis foram citados para se defenderem, além do apontamento de inexecução parcial das unidades habitacionais, da “utilização de documentos fiscais imprestáveis à prestação de contas, uma vez que as notas fiscais 0097, 0098 e 0099 foram emitidas fora de seu prazo de validade e não se encontram atestadas pelo fiscal das obras”.
3.	O Auditor acatou a defesa apresentada no item 9 da instrução precedente, mas sem realizar a fundamentação adequada.
4.	Concorda-se que os argumentos constantes da peça 26, p. 11-14 devem ser acolhidos, levando-se em conta, principalmente, a alegação de que “ainda que se considere as tais notas irregulares, não há que se falar em qualquer dano decorrente de seu pagamento, eis que, como se observou, as unidades habitacionais foram devidamente executadas”. De fato, não há que se falar em dano, pois os documentos dos autos comprovam a construção das unidades habitacionais, a despeito de eventual falha formal nas notas fiscais.
5.	Quanto a ausência de atestação pelo fiscal das obras, não referenciada nem pelo defendente nem pelo Auditor, entendo que também se trata de falha formal de que não resultou em prejuízo ao Erário. Em primeiro lugar, porque eventuais serviços não executados foram tratados na outra irregularidade em tela – “inexecução parcial”, tendo em vista vistorias in loco realizadas pela Funasa. Em segundo lugar, no que tange ao aspecto financeiro, as notas fiscais (peça 2, p. 59-63) contém discriminação que corresponde ao objeto do convênio e, além disso, fazem referência expressa ao TC/PAC 961/07, o que permite atribuir o nexo de causalidade entre os recursos e a despesa.
6.	O segundo ponto merecedor do presente pronunciamento é tratado a seguir.
7.	A análise do Auditor constante do item 7 da sua instrução não rebate o principal argumento do responsável, qual seja, de que as pendências nas unidades habitacionais consideradas não concluídas seriam mínimas.
8.	Analisando-se o conteúdo da peça 2, p. 188-190, com trechos abaixo transcritos, observa-se que não há como se dar por completamente inúteis 7 unidades habitacionais construídas (vide ainda fotos na peça 2, p. 194-196) . Quanto a outras 3, o relatório menciona apenas que estavam em fase conclusiva, e mais nada (e as fotos aparecem na peça 2, p. 196) . No que tange à última, de Maria Rejane da Silva, a informação “Falta construir MH” simplesmente não diz nada, ainda mais que aparece a foto da unidade na peça 2, p. 194. Além disso, absolutamente nada se fala das outras duas unidades habitacionais que deveriam ter sido construídas.
12-MARIA REJANE DA SILVA STOS OBS: (FALTA CONSTRIR MH) CPF= XXX.090.664-XX
 (...) 
01-LUZINETE JUCÁ DOS SANTOS: NÃO CONCLUÍDA - OBS: Sem vaso sanitário, lavatório, coluna de ventilação, portas internas, reservatório e faltaram 5 tomadas, pintura.
 (...) 
02 - BENEDITA MARIA. DOS SANTOS 	CAVALCANTE: NÃO CONCLUÍDA. OBS: Vaso sanitário solto, rever instalação elétrica, pintura das portas e janelas, instalação do tubo de ventilação, concluir calçada de proteção, acabamento nos canos da rede elétrica.
 (...) 
02 - FLORIZA MARIA DE ARAÚJO: NÃO CONCLUÍDA. OBS: Falta instalação do vaso sanitário, lavatório, barra lisa, pintura, instalação do reservatório e rever sifão da pia.
03 - MARIA ELIANE BEZERRA DE ARAÚJO: NÃO CONCLUÍDA OBS: Faltou reboco da parede externa do banheiro, piso da área de serviço, reboco da calçada de proteção, instalação do reservatório, vaso sanitário, lavatório, piso do banheiro, barra lisa, pintura, rever instalação elétrica e hidro sanitária.
 (...) 
01-VERONEIDE DA SILVA NUNES: NÃO CONCLUÍDO OBS: (Em fase conclusiva) 
02-JOSEZITO GOMES DA SILVA: NÃO CONCLUÍDO OBS: (Em fase conclusiva) 
01- ANTONIO BASÍLIO DA SILVA: NÃO CONCLU1DO. OBS: (Em fase conclusiva) 
 (...) 
01-JOSÉ BARBOSA FILHO: NÃO CONCLUÍDA. OBS: Faltaram 5 tomadas, sem conclusão das fossas, sem reservatório, barra das portas, instalação do vaso sanitário, lavatório, rever caixas de inspeções ventilação.
02-MARIA CRISTINA BARBOSA DE ARAÚJO: NÃO CONCLUÍDA. OBS: Faltaram 5 tomadas, sem conclusão das fossas, sem reservatório, barra lisa, pintura das portas, instalação do vaso sanitário, lavatório, rever caixas de inspeções e coluna de ventilação.
 (...) 
01- MARIA JOSÉ DE SÁ CANUTO: NÃO CONCLUÍDA. OBS: Faltaram 5 tomadas, portas internas, caixas de inspeção e gordura, rever a instalação elétrica e os sifões da pia e lavatório, sem coluna de ventilação, complementar coluna de ventilação passar do telhado e pintura.
9.	Levando-se em conta que vários apontamentos não são autoexplicáveis (ex: “rever caixas de inspeções”, “rever instalação elétrica e hidro sanitária”) ; que algumas pendências podem ter sido causadas pelos próprios moradores (ex: “vaso sanitário solto”) ; e que não se pode, neste momento, atribuir valor financeiro às falhas acima por absoluta ausência de informações, a única solução plausível para o feito seria reencaminhá-lo à Funasa para uma avaliação financeira exata dos problemas acima, retirando, ainda, aqueles que podem ter sido culpa dos próprios moradores.
10.	Ocorre que, considerando os cálculos constantes do item 8 da instrução precedente, em que se informa que o custo da unidade habitacional seria de R$ 16.945,12 e o custo das tomadas  não colocadas seria de R$ 3.220,00, e estimando, por cima, que as inexecuções relatadas chegassem a 15% do valor total das unidades, teríamos um débito igual a duas vezes R$ 16.945,12 mais 11 vezes 15% de 16.945,12 mais R$ 3.220,00, o que equivale a R$ 65.069,69 em valores originais e a R$ 95.678,47 atualizado de 3/11/2011 (data das últimas OBs) até 1º/1/2017.
11.	Veja-se que mesmo estimando um percentual alto de inexecução, considerando as descrições relatadas pela Funasa, o valor corrigido para 1º/1/2017 não alcançaria R$ 100.000,00, limite constante da IN/TCU 71/2012 para instauração de Tomada de Contas Especial.
12.	É verdade que o art. 19, §1º, da Instrução Normativa supracitada prevê que uma vez citados os responsáveis, não se admitirá o arquivamento do processo.
13.	Entretanto, caso o processo fosse reencaminhado à Funasa para uma avaliação financeira exata dos problemas acima, obrigatoriamente teriam que ser realizadas novas citações, tendo em vista a alteração de fundamentação do débito.
14.	Entendo que, nesse caso, o retorno do processo à fase citatória o tornaria assemelhado àquele pendente de citação válida, nos termos do caput do art. 19. Em verdade, o processo em tela estaria em situação ainda mais grave, no que se refere aos custos, que aqueles pendentes apenas de citação válida, porque este, diversamente, ainda seria objeto de diligência à Funasa, o que geraria mais custos tanto no TCU quanto na Unidade Jurisdicionada.
15.	Ante todo o exposto, proponho o arquivamento do feito, com base nos arts. 6º, inciso I, e 19, caput, da IN/TCU 71/2012.”
PARECER DO MINISTÉRIO PÚBLICO QUE ATUA JUNTO A ESTE TRIBUNAL DE CONTAS DA UNIÃO
7.	O ilustre representante do Ministério Público, Procurador Julio Marcelo de Oliveira, dissentiu, no entanto, da referida proposta, manifestando-se da seguinte forma (peça 40) :
“	Trata-se da tomada de contas especial instaurada pela Fundação Nacional de Saúde — Funasa/MS contra o sr. José Jacob Gomes Brandão (CPF: XXX.182.364-XX) , ex-prefeito de Mata Grande/AL (gestões: 2009-2012 e 2013-2016) , em razão da impugnação parcial de despesas do Termo de Compromisso nº 961/2007 (peça 1, p. 23/5) , de 31/12/2007, celebrado entre aquela fundação e o município de Mata Grande - AL, que tinha por objeto "a execução da ação de Melhoria Habitacional para o Controle da Doença de Chagas", conforme o Plano de Trabalho aprovado (peça 1, p. 7/9) , com vigência estipulada para o período de 31/12/2007 a 28/12/2012.
	Conforme previsto no ajuste, seriam necessários R$ 610.526,11 para a execução do objeto pactuado, dos quais R$ 579.999,00 competiam à concedente e R$ 30.527,11 referiam-se à contrapartida municipal. 
	Promovido o exame preambular do processo (peça 5) , constatou-se o pagamento por serviços não realizados, bem como a emissão, pela empresa contratada, de notas fiscais cujo prazo de validade havia expirado. Foi proposta, então, a citação do ex-prefeito do município de Mata Grande/AL e da empresa Atlanta Construções Ltda., contratada para executar o objeto pactuado, in verbis:
“17.	Diante do exposto, somos pela subida dos presentes autos ao Gabinete do Ministro-Relator José Múcio Monteiro, com as seguintes propostas:
a) realizar a citação solidária dos responsáveis abaixo relacionados, com fundamento nos arts. 10, § 1º, e 12, incisos I e II, da Lei 8.443/1992 c/c o art. 202, incisos I e II, do RI/TCU, para que, no prazo de quinze dias, apresentem alegações de defesa e/ou recolham aos cofres da Fundação Nacional de Saúde – Funasa/MS as quantias constantes do quadro abaixo, atualizadas monetariamente a partir das respectivas datas, até o efetivo recolhimento, abatendo-se na oportunidade a quantia eventualmente ressarcida, na forma da legislação em vigor, em decorrência de suas responsabilidades pelas seguintes condutas:
Responsável 1: José Jacob Gomes Brandão (CPF: XXX.182.364-XX) , ex-prefeito do Município de Mata Grande/AL;
Períodos de exercício: 1/1/2009 a 31/12/2012 e 1/1/2013 a 31/12/2016) .
Conduta: não comprovação da boa e regular aplicação de recursos públicos repassados ao Município de Mata Grande/AL, por força do Termo de Compromisso n. 961/2007, celebrado entre a Fundação Nacional de Saúde – Funasa e o Município de Mata Grande/AL, durante sua administração, tendo por objeto "a execução da ação de Melhoria Habitacional para o Controle da Doença de Chagas", devido a impugnação das despesas pela área de engenharia da Funasa, em razão das seguintes irregularidades:
4. Foi constatado o pagamento realizado às Notas Fiscais 00097, 00098 e 00099, as quais deverão ser rejeitadas, tendo em vista que, quando emitidas, as mesmas estavam com o prazo de validade de expirado;
5. O Parecer Técnico presente a fl. 251 mensura em 63,88% a execução do convênio e aponta o valor de R$ 223.506,56 correspondente a serviços não executados (...) . O citado valor foi pago, porém não executado. Portanto, como estão sendo impugnadas as despesas pagas referente as Notas Fiscais 0097, 0098 e 0099, por terem sido pagas fora do prazo de validade (Notas vencidas) , totalizando R$ 271.121,44, o valor dos serviços não executados estão incluídos nestas despesas impugnadas. Uma vez sanados os problemas relativos às citadas notas, e numa reanálise, o montante de serviços não executados deverá ser considerado.
Sendo assim, o valor a ser impugnado da prestação de contas em análise e suas correções, totalizam em R$ 271.121,44 (...) . 
Responsável 2: Atlanta Construções Ltda. (CNPJ: 08.688.134/0001-59) – Empresa contratada.
Conduta: recebimento de pagamentos por obras/serviços não executados, no âmbito do contrato firmado com o Município de Mata Grande/AL, relacionado à execução das obras de execução da ação de Melhoria Habitacional para o Controle da Doença de Chagas, naquele município, objeto do Termo de Compromisso n. 961/2007, devido a impugnação de despesas pela área de engenharia da Funasa, configurando situação causadora de prejuízo ao erário federal.
Norma infringida:  Lei n. 11.578, de 26/11/2007, IN STN n. 01/2007, Termo de Compromisso n. 961/2007.
Débito: 
	VALOR (R$) 
	DATA

	67.780,48
	25/1/2012

	135.560,96
	25/1/2012

	67.780,00
	30/1/2012

	271.121,44
	TOTAL

                       Valor atualizado: R$ 380.437,60 até 1/2/2017
b) informar aos responsáveis de que, caso venham a ser condenados pelo Tribunal, o débito ora apurado será acrescido de juros de mora, nos termos do § 1º do art. 202 do RI/TCU;
c)  esclarecer aos responsáveis, em obediência ao art. 12, inciso VI, da Resolução-TCU 170/2004, que o recolhimento tempestivo do débito somente saneará o processo caso seja reconhecida a boa-fé e não se constate outra irregularidade nas contas;
d) esclarecer aos responsáveis, em obediência ao art. 12, inciso VII, da Resolução-TCU 170/2004, que o não atendimento à citação implicará revelia, para todos os efeitos, dando-se prosseguimento ao processo.”
 	Tendo o corpo diretivo da unidade instrutiva se manifestado de acordo (peças 6/7) , foram realizadas, por delegação de competência, as citações propostas (peças 12/3) . 
	Recebidas as alegações de defesa do sr. José Jacob Gomes Brandão (peça 26) , o auditor instrutor as analisou por intermédio da instrução acostada à peça 37, segundo a qual concluiu que parte do objeto pactuado, que contemplava a construção de 36 unidades habitacionais, não havia sido realizado. Identificou-se, outrossim, a utilização de notas fiscais vencidas pela empresa prestadora de serviços. Foi proposto, então, o seguinte:
“PROPOSTA DE ENCAMINHAMENTO
19.	Diante do exposto, submetemos os autos à consideração superior, propondo ao Tribunal:
a) considerar revel a empresa Atlanta Construções Ltda. (CNPJ: 08.688.134/0001-59) , para todos os efeitos, dando-se prosseguimento ao processo, com fulcro no art. 12, § 3º, da Lei n. 8.443/92;
b) rejeitar as alegações de defesa apresentadas pelo Sr. José Jacob Gomes Brandão (CPF: XXX.182.364-XX) , ex-prefeito do Município de Mata Grande/AL, uma vez que as mesmas não foram suficientes para afastar as irregularidades a ele atribuídas;
c) com fundamento nos arts. 1º, inciso I, 16, inciso III, alíneas “a e c”, § 2º, da Lei 8.443/92 c/c os arts. 19 e 23, inciso III, da mesma Lei, e com arts. 1º, inciso I, 209, inciso III, 210 e 214, inciso III, do Regimento Interno/TCU, que sejam julgadas irregulares as contas do Sr. José Jacob Gomes Brandão (CPF: XXX.182.364-XX) , ex-prefeito do Município de Mata Grande/AL, condenando-o, solidariamente, com a empresa Atlanta Construções Ltda. (CNPJ: 08.688.134/0001-59) , ao pagamento das quantias constantes do quadro abaixo, com a fixação do prazo de quinze dias, a contar da notificação, para comprovarem, perante o Tribunal (art. 214, inciso III, alínea “a”, do Regimento Interno) , o recolhimento das dívidas aos cofres da Fundação Nacional de Saúde – Funasa/MS, atualizadas monetariamente e acrescidas dos juros de mora, calculados a partir das respectivas datas, até a data do efetivo recolhimento, abatendo-se na oportunidade a quantia eventualmente ressarcida, na forma prevista na legislação em vigor:
	VALOR (R$) 
	DATA

	49.506,86
	11/3/2011

	173.999,70
	20/1/2012

	223.506,56
	TOTAL

d) aplicar, individualmente, ao senhor José Jacob Gomes Brandão (CPF: XXX.182.364-XX) e à empresa Atlanta Construções Ltda. (CNPJ: 08.688.134/0001-59) a multa prevista no art. 57 da Lei 8.443/92 c/c o art. 267 do RI/TCU, fixando-lhes o prazo de quinze dias, a contar da notificação, para que comprovem, perante o Tribunal (art. 214, III, a, do Regimento Interno do TCU) , o recolhimento da dívida aos cofres do Tesouro Nacional, atualizada monetariamente desde a data do acórdão que vier a ser proferido por este Tribunal até a do efetivo recolhimento, se pagas após o vencimento, na forma da legislação em vigor;
e) autorizar, desde logo, a cobrança judicial da dívida, caso não atendidas as notificações, na forma do disposto no art. 28, inciso II, da Lei nº 8.443/92;
f) autorizar, desde que solicitado pelos responsáveis, o pagamento da dívida acima em 36 (trinta e seis) parcelas mensais e consecutivas, nos termos do art. 26 da Lei 8.443/1992 c/c o art. 217 do Regimento Interno, fixando-lhes o prazo de quinze dias, a contar do recebimento da notificação, para comprovar perante o Tribunal o recolhimento da primeira parcela, e de trinta dias, a contar da parcela anterior, na forma prevista na legislação em vigor;
g) nos termos do § 3º do art. 16 da Lei 8.443/92, c/c o § 7º, do art. 209, do Regimento Interno/TCU, providenciar a imediata remessa de cópia da documentação pertinente à Procuradoria da República no Estado de Alagoas, para ajuizamento das ações civis e penais cabíveis.”
	Submetidos os autos ao corpo diretivo daquela unidade técnica, o sr. diretor (peça 38) , com a anuência do sr. secretário (peça 39) , dissentiu do encaminhamento proposto e sugeriu o arquivamento dos autos, sem julgamento de mérito. O sr. diretor ponderou, no essencial, o seguinte:
“7.	A análise do Auditor constante do item 7 da sua instrução não rebate o principal argumento do responsável, qual seja, de que as pendências nas unidades habitacionais consideradas não concluídas seriam mínimas.
8.	Analisando-se o conteúdo da peça 2, p. 188-190, com trechos abaixo transcritos, observa-se que não há como se dar por completamente inúteis 7 unidades habitacionais construídas (vide ainda fotos na peça 2, p. 194-196) . Quanto a outras 3, o relatório menciona apenas que estavam em fase conclusiva, e mais nada (e as fotos aparecem na peça 2, p. 196) . No que tange à última, de Maria Rejane da Silva, a informação “Falta construir MH” simplesmente não diz nada, ainda mais que aparece a foto da unidade na peça 2, p. 194. Além disso, absolutamente nada se fala das outras duas unidades habitacionais que deveriam ter sido construídas.
12-MARIA REJANE DA SILVA STOS OBS: (FALTA CONSTRUIR MH) CPF= XXX.090.664-XX
 (...) 
01-LUZINETE JUCÁ DOS SANTOS: NÃO CONCLUÍDA - OBS: Sem vaso sanitário, lavatório, coluna de ventilação, portas internas, reservatório e faltaram 5 tomadas, pintura.
 (...) 
02 - BENEDITA MARIA. DOS SANTOS 	CAVALCANTE: NÃO CONCLUÍDA. OBS: Vaso sanitário solto, rever instalação elétrica, pintura das portas e janelas, instalação do tubo de ventilação, concluir calçada de proteção, acabamento nos canos da rede elétrica.
 (...) 
02 - FLORIZA MARIA DE ARAÚJO: NÃO CONCLUÍDA. OBS: Falta instalação do vaso sanitário, lavatório, barra lisa, pintura, instalação do reservatório e rever sifão da pia.
03 - MARIA ELIANE BEZERRA DE ARAÚJO: NÃO CONCLUÍDA OBS: Faltou reboco da parede externa do banheiro, piso da área de serviço, reboco da calçada de proteção, instalação do reservatório, vaso sanitário, lavatório, piso do banheiro, barra lisa, pintura, rever instalação elétrica e hidro sanitária.
 (...) 
01-VERONEIDE DA SILVA NUNES: NÃO CONCLUÍDO OBS: (Em fase conclusiva) 
02-JOSEZITO GOMES DA SILVA: NÃO CONCLUÍDO OBS: (Em fase conclusiva) 
01- ANTONIO BASÍLIO DA SILVA: NÃO CONCLU1DO. OBS: (Em fase conclusiva) 
 (...) 
01-JOSÉ BARBOSA FILHO: NÃO CONCLUÍDA. OBS: Faltaram 5 tomadas, sem conclusão das fossas, sem reservatório, barra das portas, instalação do vaso sanitário, lavatório, rever caixas de inspeções ventilação.
02-MARIA CRISTINA BARBOSA DE ARAÚJO: NÃO CONCLUÍDA. OBS: Faltaram 5 tomadas, sem conclusão das fossas, sem reservatório, barra lisa, pintura das portas, instalação do vaso sanitário, lavatório, rever caixas de inspeções e coluna de ventilação.
 (...) 
01- MARIA JOSÉ DE SÁ CANUTO: NÃO CONCLUÍDA. OBS: Faltaram 5 tomadas, portas internas, caixas de inspeção e gordura, rever a instalação elétrica e os sifões da pia e lavatório, sem coluna de ventilação, complementar coluna de ventilação passar do telhado e pintura.
9.	Levando-se em conta que vários apontamentos não são autoexplicáveis (ex: “rever caixas de inspeções”, “rever instalação elétrica e hidro sanitária”) ; que algumas pendências podem ter sido causadas pelos próprios moradores (ex: “vaso sanitário solto”) ; e que não se pode, neste momento, atribuir valor financeiro às falhas acima por absoluta ausência de informações, a única solução plausível para o feito seria reencaminhá-lo à Funasa para uma avaliação financeira exata dos problemas acima, retirando, ainda, aqueles que podem ter sido culpa dos próprios moradores.
10.	Ocorre que, considerando os cálculos constantes do item 8 da instrução precedente, em que se informa que o custo da unidade habitacional seria de R$ 16.945,12 e o custo das tomadas  não colocadas seria de R$ 3.220,00, e estimando, por cima, que as inexecuções relatadas chegassem a 15% do valor total das unidades, teríamos um débito igual a duas vezes R$ 16.945,12 mais 11 vezes 15% de 16.945,12 mais R$ 3.220,00, o que equivale a R$ 65.069,69 em valores originais e a R$ 95.678,47 atualizado de 3/11/2011 (data das últimas OBs) até 1º/1/2017.
11.	Veja-se que mesmo estimando um percentual alto de inexecução, considerando as descrições relatadas pela Funasa, o valor corrigido para 1º/1/2017 não alcançaria R$ 100.000,00, limite constante da IN/TCU 71/2012 para instauração de Tomada de Contas Especial.
12.	É verdade que o art. 19, §1º, da Instrução Normativa supracitada prevê que uma vez citados os responsáveis, não se admitirá o arquivamento do processo.
13.	Entretanto, caso o processo fosse reencaminhado à Funasa para uma avaliação financeira exata dos problemas acima, obrigatoriamente teriam que ser realizadas novas citações, tendo em vista a alteração de fundamentação do débito.
14.	Entendo que, nesse caso, o retorno do processo à fase citatória o tornaria assemelhado àquele pendente de citação válida, nos termos do caput do art. 19. Em verdade, o processo em tela estaria em situação ainda mais grave, no que se refere aos custos, que aqueles pendentes apenas de citação válida, porque este, diversamente, ainda seria objeto de diligência à Funasa, o que geraria mais custos tanto no TCU quanto na Unidade Jurisdicionada.
15.	Ante todo o exposto, proponho o arquivamento do feito, com base nos arts. 6º, inciso I, e 19, caput, da IN/TCU 71/2012.
II
	O Ministério Público de Contas, com as vênias que se fazem necessárias, discorda da proposta de encaminhamento do corpo diretivo da unidade instrutiva e manifesta-se de acordo com o exame empreendido pelo sr. auditor. 
	Nesse sentido, o MP de Contas entende que as unidades habitacionais não realizadas ou aquelas cuja construção não trouxe utilidade para os cidadãos do município de Mata Grande/AL devem compor o dano ao erário a ser imputado aos responsáveis solidários. 
	E especificamente quanto à utilidade das unidades habitacionais, convém lembrar que o ente concedente promoveu vistoria in loco no objeto do pactuado, oportunidade na qual pôde identificar falhas construtivas que impediriam sua utilização. Veja-se o que foi destacado no relatório de visita técnica (peça 2, p. 184/5) acostado aos autos:
 “Em visita técnica ao convênio em 07 a 11 de junho e 10 a 14 de agosto de 2015 constatamos 34 (trinta e quatro) unidades habitacionais, destas, 23 (vinte e três) concluídas, 11 (onze) não concluídas que descaracterizam o conceito da etapa útil, no Sítio Capim Açú, Sítio Rio Verde, Sítio Piranhas, Sitio Favela, Sítio Lagoa do Copo, Sítio Boi Velho e Sítio Jaburu. Das unidades concluídas, verificamos que em 16 (dezesseis) unidades, deixaram de ser instalado 05 (cinco) tomadas em cada unidade. A divergência dos serviços citados acima não interfere no objeto, nem objetivo da ação, portanto, concluímos pela aprovação em 63,88% (sessenta e três vírgula oitenta e oito por cento) da Meta, cabendo à convenente a devolução do valor da diferença entre o projetado e o executado, descrito na Planilha de Devolução por Serviços não Executados, anexa ao processo de projeto. OBS: Os itens fossas, fundações, aterros, contra pisos, chapisco, são de inteira responsabilidade da fiscalização do município. O Sistema não aceitou a inclusão do relatório fotográfico” (grifos acrescidos) 
	Ora, a constatação de que foram aplicados recursos públicos e que esses não trouxeram quaisquer benefícios motiva a impugnação das despesas e a condenação em débito. Nessa linha, inclusive, é a jurisprudência desta Corte de Contas. Veja-se: 
“A mera execução do objeto conveniado não é suficiente para aprovar as contas do gestor responsável, sendo necessário que a obra traga, de fato, benefícios à população e atinja os fins para os quais foi proposta. Aterro sanitário inoperante. Contas julgadas irregulares, com condenação ao ressarcimento do valor integral do convênio e aplicação de multa.
Convênio e Congêneres. Tomada de Contas Especial. Utilidade do objeto executado. Boletim de Jurisprudência 18/2013”
	Pondera-se, ademais, que há indicativos de que o exame concernente à utilidade das unidades habitacionais pautou-se no princípio da razoabilidade, eis que algumas das falhas identificadas, a exemplo daquela relacionada à instalação de tomadas nas moradias, não foram consideradas aptas a prejudicar, sozinhas, a utilidade das residências. 
	Assim, sopesando que vistoria in loco promovida pela Funasa aferiu a utilidade das unidades habitacionais, o Ministério Público de Contas entende que aquelas não construídas ou consideradas não úteis devem constituir o dano a ser imputado aos responsáveis. 
III
	Ante o exposto, o Ministério Público de Contas manifesta-se no sentido de o Tribunal:
a) considerar revel a empresa Atlanta Construções Ltda. (CNPJ: 08.688.134/0001-59) , para todos os efeitos, dando-se prosseguimento ao processo, com fulcro no art. 12, § 3º, da Lei nº 8.443/1992;
b) rejeitar as alegações de defesa apresentadas pelo sr. José Jacob Gomes Brandão (CPF: XXX.182.364-XX) , ex-prefeito do Município de Mata Grande/AL;
c) com fundamento nos arts. 1º, inciso I, 16, inciso III, alíneas “a” e “c”, § 2º, da Lei nº 8.443/1992 c/c os arts. 19 e 23, inciso III, da mesma Lei, e com arts. 1º, inciso I, 209, inciso III, 210 e 214, inciso III, do Regimento Interno/TCU, que sejam julgadas irregulares as contas do sr. José Jacob Gomes Brandão (CPF: XXX.182.364-XX) , ex-prefeito do Município de Mata Grande/AL, condenando-o, solidariamente, com a empresa Atlanta Construções Ltda. (CNPJ: 08.688.134/0001-59) , ao pagamento das quantias abaixo especificadas, com a fixação do prazo de quinze dias, a contar da notificação, para comprovarem, perante o Tribunal (art. 214, inciso III, alínea “a”, do Regimento Interno) , o recolhimento das dívidas aos cofres da Fundação Nacional de Saúde – Funasa/MS, atualizadas monetariamente e acrescidas dos juros de mora, calculados a partir das respectivas datas, até a data do efetivo recolhimento, abatendo-se na oportunidade a quantia eventualmente ressarcida, na forma prevista na legislação em vigor:
	VALOR (R$) 
	DATA

	49.506,86
	11/3/2011

	173.999,70
	20/1/2012

	223.506,56
	TOTAL

d) aplicar, individualmente, ao senhor José Jacob Gomes Brandão (CPF: XXX.182.364-XX) e à empresa Atlanta Construções Ltda. (CNPJ: 08.688.134/0001-59) a multa prevista no art. 57 da Lei nº 8.443/1992 c/c o art. 267 do RI/TCU, fixando-lhes o prazo de quinze dias, a contar da notificação, para que comprovem, perante o Tribunal (art. 214, III, a, do Regimento Interno do TCU) , o recolhimento da dívida aos cofres do Tesouro Nacional, atualizada monetariamente desde a data do acórdão que vier a ser proferido por este Tribunal até a do efetivo recolhimento, se pagas após o vencimento, na forma da legislação em vigor;
e) autorizar, desde logo, a cobrança judicial da dívida, caso não atendidas as notificações, na forma do disposto no art. 28, inciso II, da Lei nº 8.443/1992;
f) autorizar, desde que solicitado pelos responsáveis, o pagamento da dívida acima em até 36 (trinta e seis) parcelas mensais e consecutivas, nos termos do art. 26 da Lei nº  8.443/1992 c/c o art. 217 do Regimento Interno, fixando-lhes o prazo de quinze dias, a contar do recebimento da notificação, para comprovar perante o Tribunal o recolhimento da primeira parcela, e de trinta dias, a contar da parcela anterior, na forma prevista na legislação em vigor; e
g) encaminhar cópia da deliberação que vier a ser proferida ao Procurador-Chefe da Procuradoria da República em Alagoas, nos termos do §3º do art. 16 da Lei 8.443/1992 c/c o §7º do art. 209 do Regimento Interno do TCU, para adoção das medidas que entender cabíveis, informando o número do acórdão e destacando que seu conteúdo pode ser consultado no endereço www.tcu.gov.br/acordaos.”
	É o Relatório.

8.1. Hugo Veloso Cavalcante (14.747/OAB-AL) e outros, representando José Jacob Gomes Brandão.

Procurador Júlio Marcelo de Oliveira.

TOMADA DE CONTAS ESPECIAL. NÃO COMPROVAÇÃO DA BOA E REGULAR APLICAÇÃO DOS RECURSOS ORIUNDOS DE TERMO DE COMPROMISSO CELEBRADO ENTRE A FUNASA E A MUNICIPALIDADE. IRREGULARIDADES. CONTAS IRREGULARES, DÉBITO E MULTA. 1. A ausência de comprovação da boa e regular aplicação da totalidade dos recursos repassados ao Município enseja a responsabilização solidária de todos aqueles que contribuíram para a consecução do dano.

TOMADA DE CONTAS ESPECIAL (TCE)

Secretaria de Controle Externo de Tomada de Contas Especial (SecexTCE).

Inicialmente, registro que atuo nos presentes autos por força do art. 152 do Regimento Interno do TCU.	
2.	Foi instaurada a presente Tomada de Contas Especial em face do Sr. José Jacob Gomes Brandão, ex-Prefeito do Município de Mata Grande/AL, em virtude da impugnação parcial das despesas do Termo de Compromisso nº 961/2007, que tinha por objeto a execução da ação de Melhoria Habitacional para o Controle da Doença de Chagas.
3.	No caso, apurou-se não ter sido comprovada a boa e regular aplicação dos recursos públicos repassados ao aludido Município, em razão das seguintes irregularidades: 
a) constatação de pagamento realizado às Notas Fiscais 00097, 00098 e 00099, que, quando emitidas, estavam com o prazo de validade expirado; e 
b) despesas pagas referentes a serviços não executados.
4.	Por ter havido o pagamento de despesas de serviços não executados, promoveu-se, então, além da citação do ex-gestor, também a citação da sociedade responsável pela execução dos serviços, qual seja, Atlanta Construções Ltda.
5.	Contudo, consoante destacado no relatório precedente, somente o ex-gestor atendeu ao chamado citatório, tendo a sociedade empresária permanecido inerte, não respondendo ao chamado.
6.	Feita a análise dos elementos existentes nos autos e daqueles trazidos pelo ex-gestor, o Auditor da Unidade Técnica entendeu que as irregularidades não haviam sido sanadas em sua íntegra, com o que concordou o i. membro do MP/TCU (peças 37 e 40) .
7.	Registro que apesar de as alegações de defesa apresentadas pelo ex-gestor terem o condão de ser parcialmente acolhidas quanto às Notas Fiscais vencidas, tal fato não tem, por outro lado, o condão de elidir o débito em sua íntegra.
8.	Ora, de fato, a irregularidade pertinente às notas fiscais seria meramente formal se os serviços contratados e pagos tivessem efetivamente chegado ao seu escopo final.
9.	Entretanto, como bem demonstrou a unidade instrutiva e reiterou o MP/TCU, foi constatado nos autos que algumas das unidades contratadas não foram efetivamente construídas e que outras não foram consideradas aptas a serem utilizadas, devendo, portanto, constituírem o dano a ser imputados aos responsáveis.
10.	Como restou demonstrado nos autos a execução de apenas 63,88% do convênio, conforme Relatório de Visita Técnica constante à peça 2, páginas 184/186 e Parecer Técnico contido à peça 2, página 187, o valor dos serviços não executados somam o total nominal de R$ 223.506,56, sendo este o valor total da condenação.
11.	Por fim, com relação a uma possível prescrição da pretensão punitiva, restou bem demonstrado pela Unidade Técnica inexistir, pois os atos irregulares foram praticados nos exercícios de 2011 e 2012, mais precisamente na data de 20/1/2012, e o ato que ordenou a citação dos responsáveis ocorreu em 8/2/2017 (peça 8) , antes, portanto, do transcurso do prazo de 10 anos entre esse ato e os fatos impugnados. Não custa lembrar que este Tribunal aprovou, por meio do Acórdão 1441/2016-TCU-Plenário (Relator: Benjamin Zymler) , incidente de uniformização de jurisprudência em que firma o entendimento de que a matéria se subordina ao prazo prescricional de dez anos indicado no art. 205 do Código Civil, contado a partir da data de ocorrência da irregularidade a ser sancionada.
12.	Nesse contexto, portanto, adiro integralmente aos pareceres do auditor da unidade instrutiva e do i. membro do MP/TCU, os quais inclusive torno parte integrante das presentes razões de decidir.
13.	Em face do exposto, acolho a proposta do auditor da Unidade Técnica e do MP/TCU e Voto no sentido de que seja adotado o Acórdão que ora submeto à consideração deste Colegiado.
TCU, Sala das Sessões Ministro Luciano Brandão Alves de Souza, em 18 de junho de 2019.
RAIMUNDO CARREIRO 
Relator